【裁判字號】    98,上訴,4780
【裁判日期】    990225
【裁判案由】    偽造文書等
【裁判全文】
臺灣高等法院刑事判決                98年度上訴字第4780號
上  訴  人
即  被  告  甲○○
選任辯護人  許坤立律師
            郭香吟律師
上列上訴人因偽造文書等案件，不服臺灣板橋地方法院98年度訴
字第1445號，中華民國98年10月13日第一審判決（起訴案號：臺
灣板橋地方法院檢察署97年度偵字第25367號），提起上訴，本
院判決如下：
    主  文
上訴駁回。
    事  實
一、甲○○得知永利商業廣場（位於臺北縣永和市○○路五十四
    號二樓，下稱永利商場）欲辦理都市更新改建，認為有利可
    圖，竟基於為自己不法所有之犯意，明知其並非我國建築師
    ，無向臺北縣政府申辦都市更新之經驗，仍向永利商場更新
    改建委員會主任委員乙○○佯稱：其係建築師，可代永利商
    場向臺北縣政府送件申請辦理都市更新云云，致乙○○陷於
    錯誤，同意由永利商場更新改建委員會聘請甲○○擔任永利
    商場更新計畫之顧問，並委託甲○○代理永利商場申辦都市
    更新相關事宜，並自民國九十六年八月五日起至九十七年六
    月五日止，按月於每月五日支付顧問費新臺幣（下同）五千
    元予甲○○，合計共五萬五千元，另於九十六年八月五日交
    付文件申印費三千元予甲○○。甲○○承前為自己不法所有
    之單一犯意，另基於行使偽造公文書之犯意，明知實際上並
    未向臺北縣政府遞件申請永利商場更新改建，仍接續於九十
    七年一月初，向乙○○佯稱：永利商場辦理都市更新已進入
    第二階段，須再支付審查規費云云，致乙○○陷於錯誤，先
    於九十七年一月七日在臺北縣永和市○○路五十四號四樓住
    處內，交付四萬三千七百元予甲○○，再於同年月二十五日
    ，在相同地點，交付三十萬七千一百十元予甲○○，甲○○
    為取信乙○○，則另在不詳時間、地點，偽刻「張邦熙」之
    條戳一個，蓋用在其自行列印之「臺北縣政府九十七年一月
    十七日北縣都新字第０９７５０７１７７０號函」上（因此
    產生偽造之「張邦熙」印文一枚），以此方式偽造內容表示
    臺北縣政府已劃定臺北縣永和市○○段一六三地號等六十六
    筆土地為都市更新區域，檢送計畫實施概要並提會審議等不
    實情節之臺北縣政府公文書後，於九十七年一月十八日攜往
    永利商場辦公室內交付乙○○而行使，使不知情之乙○○誤
    認永利商場更新計畫確實順利進行，遂將該偽造之臺北縣政
    府公文張貼於永利商場旁看板上，足以生損害於張邦熙、乙
    ○○及臺北縣政府對於公文書管理之正確性，甲○○因此合
    計詐得四十萬八千八百十元之款項。嗣於九十七年六月間，
    臺北縣政府城鄉發展局人員接獲民眾查詢，發覺永利商場旁
    看板上張貼之臺北縣政府公文有異，函請該府政風室處理，
    經臺北縣政府刑事警察大隊員警蒐證並查訪乙○○後，甲○
    ○為圖卸責，非但旋即前往永利商場撕掉張貼於該處之偽造
    臺北縣政府公文書正本，復另起行使偽造私文書之犯意，於
    九十七年七月七日至同年月十七日期間之某日，在不詳處所
    ，偽簽「羅志明」之署名一枚，製作內容表示羅志明業於九
    十七年三月十日收受甲○○交付之永利商場都市更新申辦費
    三十萬七千元之不實收據後，前往乙○○上址住處出示予乙
    ○○觀看，並於九十七年七月三十一日前往臺北縣政府警察
    局刑事警察大隊製作詢問筆錄時，出示予承辦員警而行使，
    足以生損害於羅志明及乙○○。
二、案經臺北縣政府警察局移送臺灣板橋地方法院檢察署檢察官
    偵查起訴。
    理  由
一、證據能力：本案判決下列所引用之被告以外之人於審判外之
    陳述，被告甲○○及其辯護人於本院準備程序中，均已陳稱
    ：對此部分證據之證據能力不爭執等語明確，迄本院言詞辯
    論終結前，復未對該等證據之證據能力聲明異議，本院審酌
    該些證據之取得，並無違法不當或證明力明顯過低之瑕疵，
    亦認以之作為證據，要屬適當，是以本案判決下列所引用之
    被告以外之人於審判外之陳述，依刑事訴訟法第一百五十九
    條之五之規定，均有證據能力。
二、被告矢口否認犯罪，辯稱：其學有專精，接受乙○○委任後
    ，每週均前往永利商場處理改建適宜，每月五千元之費用乃
    擔任顧問之報酬，並未詐騙乙○○，因未曾在臺北縣辦理過
    都市更新改建案，所以再將本案委託「羅志明」代為辦理，
    向乙○○收取之第二階段審查規費三十萬七千一百十元，已
    全數交付「羅志明」，「羅志明」並於九十七年三月十日簽
    立收據一紙供伊收執，前揭「臺北縣政府九十七年一月十七
    日北縣都新字第０９７５０７１７７０號函」亦係「羅志明
    」所交付，其再轉交乙○○而已，並不知上開函文實係偽造
    云云。另於上訴時辯稱：證人乙○○於原審所為證言不實，
    不得作為不利被告認定之依據；前揭扣案「羅志明」出具之
    收據，字跡與其不合，非其偽造；若其真有偽造上述收據，
    其亦不敢交付警方扣案；其母親已中風，請求為無罪之判決
    或宣告緩刑云云。
三、本院查：
  (一)被告不具我國建築師資格，曾向永利商場改建委員會主任委
    員乙○○表示其係建築師，可以代辦永利商場更新改建事宜
    ，永利商場更新改建委員會因此聘請被告擔任顧問，並代理
    永利商場向臺北縣政府申辦都市更新，被告自九十六年八月
    五日起至九十七年六月五日止，每月收受五千元之顧問費，
    合計共五萬五千元，並於九十六年八月五日收受文件申印份
    三千元，於九十七年一月初，以永利商場已進入第二階段審
    查為由，向乙○○收取規費三十萬七千一百十元，並交付「
    臺北縣政府九十七年一月十七日北縣都新字第０９７５０７
    １７７０號函」一紙予乙○○，由乙○○張貼在永利商場旁
    之看板上，嗣於九十七年七月間，員警就本案展開調查後，
    被告復出示以「羅志明」名義製作、內容表示「羅志明」於
    九十七年三月十日已收受被告交付之永利商場申辦費三十萬
    七千元之收據一紙予乙○○觀看，又於九十七年七月三十一
    日將該紙收據交付予臺北縣政府警察局刑事警察大隊員警扣
    案等情，為被告自承不諱，核與證人乙○○於原院審理時證
    述之情節相符，並有委任書一份、永利商場之看板照片二張
    、前揭臺北縣政府函影本一紙、收據十三張及以「羅志明」
    名義簽立之收據一張在卷（九十七年度偵字第二五三六七號
    偵查卷第二十三頁、第二十七頁至第三十五頁、第三十七頁
    ）可資佐證，應堪認定。
  (二)被告交付予乙○○之「臺北縣政府九十七年一月十七日北縣
    都新字第０９７５０７１７７０號函」，其抬頭、發文日期
    、發文字號、編排、副本及用印各部分所使用之語法、排列
    方法及相對位置，多所錯誤，與臺北縣政府公函慣用之文體
    迥異，且經查臺北縣政府自九十七年一月起至六月止，並無
    發文字號為「北縣都新字第０９７５０７１７７０號」之公
    文書，更不可能以臺北縣政府城鄉局局長「張邦熙」名義製
    發臺北縣政府府函，此有臺北縣政府政風處九十七年七月七
    日北政三字第０９７０５０６７４２號書函一份附卷可憑（
    九十七年度警聲搜字第二八二０號偵查卷第五十一頁、第五
    十二頁），足認被告交付予乙○○之「臺北縣政府九十七年
    一月十七日北縣都新字第０９７５０７１７７０號函」，確
    係偽造之公文書無訛。
  (三)被告並未取得我國建築師執照，此觀諸其於原審審理時自承
    ：「（你在警詢中自承對臺北縣政府都市更新的相關流程不
    熟悉，為何還向乙○○接這個案子？）因為永利市場在都市
    更新中是重要標的，乙○○很誠懇的拜託我處理，所以我就
    請教都市更新基金會，瞭解辦理都市更新的流程大致都一樣
    ，所以才接受。」、「（就你所知本件都市更新案，究竟有
    無向臺北縣政府提出申請？）我到縣政府才知道都沒有送件
    。」、「（你之前有無任何辦理都市更新的經驗？）協辦過
    二件，沒有主辦過。」及「（有無看過任何臺北縣政府寄發
    與本案有關之都市更新申請公文書？）沒有。」（原審卷第
    五十八頁反面至第五十九頁）等情節，可知被告對於如何辦
    理永利商場之更新改建，毫無專業能力與經驗可言，實際上
    亦從未向臺北縣政府遞件申請，然其竟迭向乙○○佯稱：「
    其係建築師，能為永利商場辦理更新改建」及「永利商場更
    新改建案已進入第二階段審查」云云，又交付前揭偽造之臺
    北縣政府公函以資取信乙○○，致乙○○因此陷於錯誤，而
    陸續交付顧問費、文件申印費及審查規費予被告，被告客觀
    上有行使偽造公文書及施用詐術之犯行，主觀上亦有為自己
    不法所有之犯意，已甚為明確。
  (四)被告雖辯稱：其將永利商場更新改建案全權委託「羅志明」
    處理，乙○○所交付之第二階段審查規費三十萬七千一百十
    元，已全數轉交「羅志明」，偽造之「臺北縣政府九十七年
    一月十七日北縣都新字第０９７５０７１７７０號函」亦係
    「羅志明」所交付，其再轉交乙○○，其也是遭「羅志明」
    詐騙，不知前揭公函係偽造，事前亦不知「羅志明」並未向
    臺北縣政府遞件申請云云。然查：被告受永利商場更新改建
    委員會委任後，曾多次主動以口頭報告永利商場更新改建案
    之申請進度，但在九十七年七月間臺北縣政府警察局刑事警
    察大隊展開調查以前，被告從未提及或介紹過「羅志明」此
    人之事實，業據證人乙○○於原審審理時結證（原審卷第五
    十六頁）在卷，則是否真有被告所稱之「羅志明」，即堪存
    疑。再者，被告於九十七年七月三十一日接受臺北縣政府警
    察局刑事警察大隊員警詢問時，除出示署名為「羅志明」、
    內容表示「羅志明」已收受被告交付之永利商場都市更新申
    辦費三十萬七千元之收據一紙（九十七年度偵字第二五三六
    七號偵查卷第三十七頁），供員警扣案查證以外，雖另告知
    員警「羅志明」之手機號碼為0000000000號（同
    上偵查卷第二十頁），復出示內容為「羅，跑照00000
    00000」之手機通訊錄畫面一則（同上偵查卷第三十八
    頁），欲證明「羅志明」乃真有其人云云。然查00000
    00000號行動電話門號自九十五年九月六日起至九十七
    年三月初止，乃由永勝租屋經理有限公司申請後交由李家福
    使用，李家福係於九十四年間基於同事關係而認識被告，遂
    留下前開電話號碼予被告之事實，業據李家福於警詢中供述
    明確（同上偵查卷第五十四頁），並有通聯調閱查詢單一紙
    附卷可稽（同上偵查卷第五十七頁）。再者，被告使用之0
    000000000號行動電話，於九十七年六月至九月間
    ，從未有撥打0000000000號行動電話號碼之紀錄
    ，此節另據臺灣板橋地方法院檢察署檢察官勘驗屬實，製有
    勘驗筆錄一份在卷可稽（同上偵查卷第八十五頁），復有雙
    向通聯紀錄一份存卷供參（同上偵查卷第八十六頁至第一百
    頁），核與證人乙○○上述結證之情節相符，足認被告所稱
    永利商場更新改建案已全權委託「羅志明」辦理云云，絕非
    事實。被告及其辯護人僅以證人乙○○於警詢時關於被告如
    何交付前揭偽造公文及張貼之經過，與乙○○於原審時結證
    之情節略有出入，即抗辯證人乙○○於原審結證之證言不可
    採云云，顯然忽略證人乙○○於原審結證之上情與被告手機
    上述通話情形相符之客觀事證，委不可採。
  (五)都市更新事涉專業，翻新改建後所帶來之經濟利益無法小覷
    ，苟被告確實委託「羅志明」辦理，絕不可能對於「羅志明
    」之真實身分、辦公處所及聯絡方式一無所悉，然被告竟未
    能再提出「羅志明」之相關資料以供調查，且其所供陳：伊
    不知「羅志明」之公司或職稱，也不清楚「羅志明」之年籍
    資料及辦公處所，是在前往臺北縣政府查詢如何辦理永利商
    場更新改建案時巧遇「羅志明」，遂委託「羅志明」辦理此
    案，雙方沒有簽立契約，「羅志明」也沒有提供企畫書或合
    約書之情節（同上偵查卷第十四頁、第十五頁），明顯悖於
    常情事理。是以被告交付予乙○○之「臺北縣政府九十七年
    一月十七日北縣都新字第０９７５０７１７７０號函」，係
    被告為向乙○○詐騙第二階段審查規費而自行偽造，署名「
    羅志明」之收據則係警方展開調查後，被告為圖卸責而再次
    偽造之私文書，亦堪認定。被告及其辯護人雖以署名「羅志
    明」收據上「羅志明」等字跡與被告不同，上訴辯稱並未偽
    造前揭收據云云，惟偽造文書之方式多端，且捏造他人名義
    並進而偽造文書之被告，為免遭人識破，鮮有以其慣常字跡
    識人之情形，是自不得僅以前揭收據上「羅志明」等字跡與
    被告之字跡不符，即得謂前揭收據非其所偽造。雖前揭收據
    係被告主動提供，惟其提供扣案之動機係為卸責，已如前述
    ，是亦不得以一般常人若知悉為偽造文書不敢提供之經驗法
    則，遽認被告並不知情前揭收據不真，並認其並未偽造前揭
    收據，被告及其辯護人上述辯解，亦不可採。
  (六)有關乙○○遭被告詐騙而交付之金額，包括顧問費五萬五千
    元、文件申印費三千元，以及第二階段審查規費四萬三千七
    百元及三十萬七千一百十元二筆，合計共四十萬八千八百十
    元之事實，業據證人乙○○於原審審理時結證（原審卷第五
    十七頁）綦詳，並有與其所述相符之收據十三紙附卷可憑，
    已甚明確。被告雖辯稱：伊以永利商場更新改建案通過第二
    階段審查為由向乙○○所收取之金錢，前後二筆合計僅三十
    萬七千一百十元，並非第一次收取四萬三千七百元，第二次
    再收取三十萬七千一百十元云云，然觀諸被告自承係伊簽立
    而交付予乙○○之收據二紙（九十七年度偵字第二五三六七
    號偵查卷第三十三頁、第三十五頁），四萬三千七百元之款
    項乃九十七年一月七日收受，三十萬七千一百十元則於九十
    七年一月二十五日收受，二次收款日期不同，收據分別書立
    ，三十萬七千一百十元之收據上復未記載「此金額已包含先
    前收受之四萬三千七百元」等類此意旨，足認證人乙○○於
    原審審理時證稱：「（４３７００元這張收據有寫『暫付款
    百分之三十』是何意？）暫付款這段是後來才寫的，我收到
    時沒有。這筆錢沒有包含在３０７１１０元裡面。」等語（
    原審卷第五十六頁反面），確與事實相符；被告所辯：四萬
    三千七百元係包含在三十萬七千一百十元之總數裡面云云，
    委無可採。
  (七)辯護人雖於原審聲請調取被告使用之0000000000
    號行動電話自九十七年一月起至三月止之雙向通聯紀錄，欲
    以證明該期間「羅志明」確曾與被告聯繫云云。然被告前所
    提供之0000000000號行動電話門號，經查確非「
    羅志明」使用，「羅志明」實際上並不存在，純屬被告虛構
    之人物乙節，業經審認如上，足認縱使調取0000000
    000號行動電話之雙向通聯紀錄，亦無從析辨何者為「羅
    志明」所使用之門號；況一般電信業者保存通聯紀錄之時限
    為六個月，辯護人聲請調取之通聯紀錄，顯已超出檔存期限
    ，無從調閱，且亦無調查之必要，附此敘明。
  (八)綜上所述，被告於原審及本院關於未涉本案之辯稱，俱不可
    採，本案事證明確，被告犯行堪予認定。
四、核被告所為，係犯刑法第三百三十九條第一項之詐欺取財罪
    ，同法第二百十六條、第二百十一條之行使偽造公文書罪，
    以及同法第二百十六條、第二百十條之行使偽造私文書罪。
    被告偽造「張邦熙」之條戳、印文以及偽造「羅志明」之署
    名，分屬偽造公文書及偽造私文書之階段行為，其偽造公文
    書、私文書後持以行使，偽造之低度行為復分別為行使之高
    度行為所吸收，均不另論罪。被告基於為自己不法所有之單
    一犯意，自九十六年八月五日起至九十七年六月五日止，先
    後虛構「伊係建築師，可代為申辦永利商場更新改建案」、
    「永利商場更新改建案已進入第二階段審查」等不實情節，
    復出示偽造之「臺北縣政府九十七年一月十七日北縣都新字
    第０９７５０７１７７０號函」以資取信乙○○，因此使乙
    ○○陷於錯誤，陸續交付顧問費、文件申印費及第二階段審
    查規費等費用，乃以一行為同時觸犯行使偽造公文書及詐欺
    取財二罪名，為想像競合犯，應依刑法第五十五條規定，從
    一重之行使偽造公文書罪處斷。至於被告偽造「羅志明」簽
    立之收據而行使，乃在其行使偽造公文書犯行遭警方展開調
    查後始起意所為，所犯行使偽造公文書與行使偽造私文書二
    罪間，犯意各別，行為互殊，應分論併罰。又被告於九十七
    年七月三十一日接受臺北縣政府警察局刑事警察大隊員警詢
    問時，即已出示其以「羅志明」名義偽造之收據供警扣案查
    證，此業據被告之警詢筆錄記載甚明（九十七年度偵字第二
    五三六七號偵查卷第十一頁），證人乙○○於本院審理時，
    亦證述：「（羅志明出具的九十七年三月十日收據如何取得
    ？）被告提出這張收據給我看的日期我不記得，時間大概是
    警察局來查我之後，被告才拿到我家給我。」等語綦詳，足
    認起訴書就被告行使上開偽造私文書之日期記載為「九十七
    年九月十九日開庭後某時」，容有未恰，應予更正如本判決
    犯罪事實欄所載。原審以被告犯罪事證明確，並更正被告行
    使偽造私文書之犯罪時間，另審酌被告為一己貪念而偽造臺
    北縣政府公函，法紀觀念薄弱，所為有害臺北縣政府威信及
    對於公文書管理之正確性，又被告詐取之款項非微，惟素行
    尚可，暨其犯罪之動機、目的、手段，兼以否認犯罪之犯後
    態度等一切情狀，就偽造公文書犯行部分，處有期徒刑壹年
    肆月，就偽造私文書犯行部分，處有期徒刑肆月，並定應執
    行刑有期徒刑壹年陸月。原審另就沒收部分，敘明被告偽刻
    之「張熙邦」條戳一個，雖未扣案，惟無證據證明已經滅失
    ，仍應依刑法第二百十九條之規定宣告沒收；扣案收據上偽
    造之「羅志明」署名一枚，亦應依同上規定宣告沒收。至被
    告偽造之「臺北縣政府九十七年一月十七日北縣都新字第０
    ９７５０７１７７０號函」正本，被告業已交付乙○○而行
    使，非屬被告所有，且被告在警方展開查緝以前，復前往永
    利商場看板上無權撕掉取走，該函文正本現已不知去向，亦
    經證人乙○○證述明確，佐以警方於九十七年七月三十一日
    持搜索票前往臺北市○○街三十六巷二號十樓被告住處、臺
    北市○○路二百號七樓之二被告辦公處所執行搜索，均無所
    獲等情，足認前揭公函正本及其上偽造之「張邦熙」印文一
    枚確已滅失，故不併為沒收之宣告。另警方於九十七年七月
    十七日在臺北縣永和市○○路五十四號二樓永利商場辦公室
    內扣得之「臺北縣政府九十七年一月十七日北縣都新字第０
    ９７５０７１７７０號函」影本五張，乃不知情之乙○○所
    影印留存，非被告所有，亦不併予宣告沒收。而被告於九十
    七年七月三十一日接受臺北縣政府警察局刑事警察大隊員警
    詢問時所提出之收據一紙，其上偽造之「羅志明」署名應予
    宣告沒收，但收據本身因已提出供警扣案，核屬證明被告犯
    罪之重要物證，乃不併予宣告沒收。經核原判決認事用法並
    無不合，量刑之諭知亦屬妥適，上訴人犯錯在先，自不得以
    其母中風之情，而獲刑事責任之寬典。上訴人即被告甲○○
    提起上訴，然所陳上訴理由業經本院說明不可採之理由如前
    ，因認被告之上訴並無理由，應予駁回。
據上論斷，依刑事訴訟法第三百六十八條，判決如主文。
本案經檢察官孫冀薇到庭執行職務。
中    華    民    國    99    年    2     月    25    日
                  刑事第九庭  審判長法  官  陳貽男
                                    法  官  周盈文
                                    法  官  詹駿鴻
以上正本證明與原本無異。
如不服本判決，應於收受送達後10日內向本院提出上訴書狀，其
未敘述上訴之理由者並得於提起上訴後10日內向本院補提理由書
（均須按他造當事人之人數附繕本）「切勿逕送上級法院」。
                                    書記官  梁淑時
中    華    民    國    99    年    2     月    25    日

司法院資訊處製作；財團法人民間司法改革基金會備份。
